【裁判字號】    98,訴,136
【裁判日期】    980924
【裁判案由】    拆屋還地等
【裁判全文】
臺灣基隆地方法院民事判決               98年度訴字第136號
原      告  交通部基隆港務局
法定代理人  戊○○
訴訟代理人  洪瑞燦律師
被      告  乙○○○
            丁○○
上  一  人  丙○○
訴訟代理人  甲○○
上列當事人間請求拆屋還地等事件，本院於民國98年 9月10日言
詞辯論終結，判決如下：
    主  文
被告乙○○○應將如附表一所示編號一部分之地上物拆除，將土
地返還原告，並應給付原告新臺幣壹萬貳仟捌佰參拾陸元，及自
民國九十八年四月一日起至返還上開土地之日止，按月給付原告
新臺幣貳佰壹拾肆元。
被告丁○○應將如附表一所示編號二部分之地上物拆除，將土地
返還原告，並應給付原告新臺幣肆萬零玖佰壹拾壹元，及自民國
九十八年四月一日起至返還上開土地之日止，按月給付原告新臺
幣陸佰捌拾貳元。
原告其餘之訴駁回。
訴訟費用由被告乙○○○負擔百分之十八，餘由被告丁○○負擔
。
本判決第一項於原告以新臺幣壹拾玖萬元為被告乙○○○供擔保
後，得假執行；但被告乙○○○如以新臺幣伍拾陸萬捌仟捌佰玖
拾元為原告預供擔保，免為假執行。
本判決第二項於原告以新臺幣捌拾捌萬壹仟元為被告丁○○供擔
保後，得假執行；但被告丁○○如以新臺幣貳佰陸拾肆萬貳仟
佰貳拾元預供擔保，免為假執行。
原告其餘假執行之聲請駁回。
    事實及理由
一、原告主張：
  (一)坐落基隆市○○區○○段11－2、21、21－2、23、23－10、
    23－12地號土地（以下簡稱系爭土地）為中華民國所有，原
    告為管理機關，被告 2人所有未辦理所有權登記之建物，無
    權占用系爭土地，其中被告乙○○○所有門牌號碼基隆市○
    ○○路（以下均省略門牌號碼基隆市○○○路）53號房屋占
    用如附圖編號B1至B4所示面積32.6平方公尺之土地，被告丁
    ○○所有51號房屋占用如附圖編號A1至A6所示面積103.9 平
    方公尺之土地，且被告 2人無權占有系爭土地，受有相當於
    租金之利益，致原告受有相當於租金之損害，原告自得請求
    被告2人返還如附表2所示最近 5年因無權占有系爭土地所受
    之利益，及自98年4月1日起至返還土地之日止相當於租金之
    不當得利，為此依民法第 767條及不當得利之法律關係起訴
    ，求為判決：被告乙○○○應將坐落系爭11－2、21－2、23
    、23－10地號土地如附圖編號B1至B4所示面積32.6平方公尺
    之地上物拆除後，將上開土地返還原告，並給付原告新臺幣
    （下同）12,840元，及自98年4月1日起至返還上開土地之日
    止，按月給付原告214元；被告丁○○應將坐落系爭11－2、
    21、21－2、23、23－10、23－12地號土地如附圖編號A1至A
    6所示面積103.9平方公尺之地上物拆除後，將上開土地返還
    原告，並給付原告40,920元，及自98年4月1日起至返還上開
    土地之日止，按月給付原告 682元；並陳明願供擔保聲請宣
    告假執行。
  (二)對被告抗辯之陳述略以：
  1.被告使用系爭土地確屬無權占用：國有財產其非公用財產類
    之不動產而合於國有財產法第42條第1項第2款之規定者，其
    實際使用人固非不得依該條款規定申請租用，惟該條並未強
    制國有財產之管理機關必須與之成立租賃，此有最高法院69
    年度台上字第3741號判決可稽，故被告不得僅依國有財產法
    之規定即主張與原告間有租賃關係，何況系爭土地使用分區
    仍為「港埠用地」，為原告業務用地，並非被告所稱之非公
    用財產；至於土地使用補償金與土地租金二者性質有別，前
    者基於不當得利，在事後追償，後者則基於租賃關係，依習
    慣在事前給付，故可知兩造間根本無租賃關係存在；被告所
    舉土地稅法第3條第1項第 3款係規定「三、承領土地為承領
    人。」，並非被告所稱之「承租人」，被告對此顯有誤會；
    另被告2人所有房屋雖為違章建築，但仍為物權標的，被告2
    人對房屋有所有權或事實上處分權，故依法應繳納房屋稅，
    此種稅捐義務與有無土地合法使用權源無關；至於地價稅本
    應由土地所有權人或管理人繳納，然土地稅法第4條第1項第
    4 款規定：「土地有左列情形之一者，主管稽徵機關得指定
    土地使用人負責代繳其使用部分之地價稅或田賦：四、土地
    所有權人申請由占有人代繳者。」，故被告 2人係無權占有
    系爭土地，才由原告申請由占有人即被告代為繳納地價稅，
    被告所述顯與事實不符。
  2.原告並無權利濫用之情形：所謂權利濫用係指權利人因權利
    行使所能取得之利益極少，而他人及國家社會因其權利行使
    所受之損失極大之情形，但本件系爭土地被占用面積高達13
    6.5 平方公尺，原告收回後並無不能正常使用之情形，故不
    會發生所得利益極少之情形，且附近土地亦屬原告所經管之
    國有土地，被告所占用土地僅係其中一小部分，原告收回本
    件被占用土地後可一併開發利用，整體利益遠較被告現在單
    獨使用為大，故無被告所稱利益失衡之情形發生，反而是因
    被告占用其中一部分，使原告不能整體規劃使用，致使原告
    喪失之利益遠較被告持續占用土地所得之利益為大。
二、被告均聲明駁回原告之訴，並陳明如受不利判決，願供擔保
    聲請宣告免為假執行，其陳述及抗辯如下：
  (一)兩造間就系爭土地已成立基地租賃關係，被告非無權占有：
  1.國有財產法第42條第1項第2款規定：「非公用財產類不動產
    之出租，得以標租方式辦理。但合於左列各款規定之一者，
    得逕予出租︰…二、民國八十二年七月二十一日前已實際使
    用，並願繳清歷年使用補償金者。」，原告至遲自82年起就
    本件系爭土地上占建戶已列表管理，並定期發函請占建戶繳
    納以系爭土地申報地價為計算標準之土地使用補償金，最近
    1 次係於94年11月30日以基港秘產字第0940022507號函告被
    告，命限期繳納土地使用補償金，被告已如期繳納土地補償
    金18,981元及14,735元，並有原告開立之收據為憑，該土地
    使用補償金即為被告使用系爭土地之對價，足認兩造間確已
    成立基地租賃關係。
  2.土地稅法第3條第1項第 3款規定：「地價稅或田賦之納稅義
    務人如左：…三、承領土地，為承領人。」，被告及訴外人
    紀蘇螺英每年均按期繳納地價稅及房屋稅，原告不僅知悉上
    情，因93年間訴外人紀蘇螺英將51號房屋贈與被告丁○○，
    原告甚至因此於93年 3月11日以基港秘產字第0930004725號
    函通知基隆市稅捐稽徵處將51號房屋之地價稅代繳人由紀蘇
    螺英變更為被告丁○○，被告並非系爭土地之所有權人，實
    係因承租系爭土地，而成為地價稅之納稅義務人。
  3.兩造間成立基地租賃關係已如前述，被告 2人向原告租用基
    地建築房屋雖未簽訂書面租賃契約，且未明訂租賃期限，但
    依契約之目的探求當事人之真意，應認兩造定有承租至房屋
    不堪使用時為止之期限，而本件房屋至今仍堪使用，兩造之
    租賃關係並未消滅，被告自屬有權占有系爭土地。
  (二)縱認被告為無權占有，然原告請求拆屋還地實有權利濫用之
    虞：被告已於系爭房屋居住數十年，歷年來整建更已花費20
    0餘萬元，其中被告於80年7月以大筆費用改建時，原告亦未
    主張反對之意思，且被告均已按原告通知繳納土地使用補償
    金，被告實已合理信賴原告同意繼續使用系爭土地，不料原
    告突然提起本訴，實令被告措手不及，而被告家中經濟僅能
    仰賴被告乙○○○微薄收入，如准許原告之請求，被告一家
    將無家可歸，面臨無法生存之困境，被告所受損害實為巨大
    ，反觀原告長年以來就系爭土地並無明確利用計畫，如收回
    管理，反而損失土地使用補償金之收入，難謂有何重大利益
    可言，故相較原告因權利行使所得之利益及被告所受之損害
    ，原告提起本訴實有權利濫用之虞。
三、查系爭土地為中華民國所有而由原告管理，被告 2人所有53
    號、51號房屋是未辦理所有權登記之建物，被告乙○○○所
    有53號房屋占用如附圖編號B1至B4所示面積32.6平方公尺之
    土地，被告丁○○所有51號房屋占用如附圖編號A1至A6所示
    面積 103.9平方公尺之土地等事實，業據原告提出土地登記
    謄本為證，並經本院依職權調閱房屋稅籍證明書，有基隆市
    稅捐稽徵局98年4月10日基稅財密字第184號函附房屋稅籍證
    明書附卷足憑，及本院於98年6月3日會同基隆市安樂地政事
    務所勘測屬實，有勘驗測量筆錄及土地複丈成果圖在卷足稽
    ，且被告乙○○○、丁○○就其分別為53及51號房屋之事實
    上處分權人並不爭執，對土地複丈成果圖及基隆市安樂地政
    事務所測量53號、51號房屋占用系爭土地面積亦無意見，堪
    信原告此部分之主張為真實。
四、原告主張53號、51號房屋無權占有上開土地，為被告所否認
    ，並以前揭內容抗辯，因此本件所應審酌者，在於53號、51
    號房屋占有系爭土地有無正當權源？原告起訴請求拆除53號
    、51號房屋，並將占用土地返還原告，是否屬權利濫用？
五、按所有人對於無權占有或侵奪其所有物者，得請求返還之，
    民法第767條第1項定有明文；而所謂所有權人，原則上應以
    登記名義人為依據，又國有財產撥給各地國家機關使用，名
    義上雖仍為國有，實際上即為使用機關行使所有人之權利，
    故本院對於是類財產，向準由管領機關起訴，代國家主張所
    有權人之權利（最高法院51年台上字第2680號判例參照）。
    而以無權占有為原因，請求返還所有物之訴，被告對原告就
    其物有所有權存在之事實無爭執，而僅以非無權占有為抗辯
    者，原告於被告無權占有之事實，無舉證責任，被告應就其
    取得占有係有正當權源之事實證明之，如不能證明，則應認
    原告之請求為有理由，此有最高法院92年度台上字第 312號
    判決意旨可資參照。被告辯稱兩造間就占用之系爭土地成立
    基地租賃關係，並提出房屋稅及地價稅繳款書、94年11月30
    日基港秘產字第0940022507號函、94年度交通部基隆港務局
    經管被占用國有土地欠款統計表、土地使用補償金繳納收據
    等件影本為證。惟房屋稅條例第4條規定：「房屋稅向房屋
    所有人徵收之。」，被告為53號、51號房屋之所有人，依法
    自應繳納房屋稅，另依據土地稅法第4條第1項規定：「土地
    有下列情形之一者，主管稽徵機關得指定土地使用人負責代
    繳其使用部分之地價稅或田賦：(一)納稅義務人行蹤不明者。
    (二)權屬不明者。(三)無人管理者。(四)土地所有權人申請由占有
    人代繳者。」，故被告代繳其使用系爭土地部分之地價稅是
    由原告申請主管稽徵機關指定，至於土地使用補償金是被告
    占用系爭土地致原告受損害之補償，並非向原告承租系爭土
    地之對價，因此被告所提上開證據僅能證明被告有繳納房屋
    稅、地價稅、土地使用補償金，無從證明53號、51號房屋對
    於系爭土地之占用有正當使用權源，自屬無權占有。從而，
    原告本於所有權人之地位，請求被告將無權占有坐落系爭土
    地上如附表 1所示地上物拆除，並將該部分土地返還原告，
    為有理由，應予准許。
六、另按權利之行使，不得以損害他人為主要目的，民法第 148
    條前段固有明文。所謂權利濫用，係在外觀上為權利之行使
    ，實質上卻違反權利之社會性，因此不能認為正當行使權利
    的行為。然權利人行使權利，不免對義務人或他人造成不利
    益的結果，此乃不可避免的正常現象，不能指為權利的濫用
    ，必須權利人在主觀上有損害他人的意思並且以此為主要目
    的，始構成權利的濫用。被告辯稱其等已於系爭房屋居住數
    十年，歷年來改建更已花費數百萬元，而原告長年以來就系
    爭土地並無明確利用計畫，如收回管理，反而損失土地使用
    補償金之收入，難謂有何重大利益可言，故相較原告因權利
    行使所得之利益及被告所受之損害，原告提起本訴實有權利
    濫用之虞云云。惟被告 2人所有53號、51號房屋無權占用系
    爭土地，致原告不能使用被告占用之土地，原告為系爭土地
    之管理機關，得代中華民國行使所有權人請求返還所有物之
    權能，請求排除被告之無權占有，以確保國有財產權利不受
    侵害，難認其行使權利係以損害他人為主要目的，被告上開
    抗辯，亦不足採。
七、末按無法律上之原因而受利益，致他人受損害者，應返還其
    利益，民法第 179條定有明文。又按無權占有他人之土地，
    可能獲得相當於租金之利益，此為通常之觀念（最高法院61
    年台上字第1695號判例意旨參照）。被告無權占有原告所有
    系爭土地，無法律上之原因受有使用土地之利益，原告因此
    無法有效利用土地，致受相當於土地租金之損失，自可向被
    告請求相當於租金之不當得利。而城市地方之房屋租金及建
    築房屋之基地租金，依土地法第97條第 1項規定，以不超過
    土地及其建築物申報價額年息10%為限，另土地法第97條第1
    項之所謂年息 10%為限，乃指租金之最高限額而言，要無必
    須照申報價額年息 10%計算之，尚須斟酌基地之位置，工商
    繁榮程度、使用人利用基地之經濟價值、所受利益，彼等關
    係及社會感情等情事，以為決定（最高法院68年台上字第30
    71號判例意旨參照）。查系爭11－2、21、21－2地號土地96
    年 1月之申報地價為每平方公尺10,300元，系爭23－10、23
    －12、23地號土地68年1月之申報地價為每平方公尺1,500元
    ，本院斟酌系爭土地坐落區域尚非繁榮，53號及51號房屋均
    緊鄰山壁，且臨近基隆港14號碼頭，53號房屋係被告供己居
    住使用，51號房屋 1樓前面借予他人使用等情，認原告主張
    均以申報地價每平方公尺1,500元按年息5.25%計算相當於不
    當得利之租金，應為適當。從而，原告依據不當得利之法律
    關係，請求被告給付如主文第1、2項所示之不當得利金額【
    計算式：如附表 3】，洵屬正當，應予准許，逾上開部分之
    請求，為無理由，應予駁回。
八、兩造分別陳明願供擔保，聲請宣告假執行或免為假執行，核
    無不合，爰分別酌定相當之擔保金額宣告之。至原告敗訴部
    分假執行之聲請，因訴之駁回而失其依據，應併予駁回。
九、結論：本件原告之訴為一部有理由，一部無理由，依民事訴
    訟法第79條、第85條第1項、第390條第2項、第392條第 2項
    ，判決如主文。
中    華    民    國    98    年    9     月    24    日
                  民事庭法  官  陳湘琳
以上正本係照原本作成。
對於本件判決如有不服，應於收受送達後20日內向本院提出上訴
書狀，敘述上訴之理由，上訴於臺灣高等法院，並按他造當事人
之人數附具繕本。
中    華    民    國    98    年    9     月    24    日
                        書記官  張慧儀
附表一：
┌──┬────┬──────────────────────────────┐
│編號│被告姓名│                應  拆  除  地  上  物                      │
│    │        ├───────────────┬────┬─────────┤
│    │        │ 坐落土地：基隆市○○區○○段 │面積（平│門牌號碼：基隆市中│
│    │        ├─────┬─────────┤        │山區○○○路      │
│    │        │地號      │如附圖所示編號    │方公尺）│                  │
├──┼────┼─────┼─────────┼────┼─────────┤
│1   │乙○○○│11－2     │B1                │12.2    │53號              │
│    │        ├─────┼─────────┼────┤                  │
│    │        │21－2     │B2                │5.5     │                  │
│    │        ├─────┼─────────┼────┤                  │
│    │        │23        │B3                │7.9     │                  │
│    │        ├─────┼─────────┼────┤                  │
│    │        │23－10    │B4                │7       │                  │
├──┼────┼─────┼─────────┼────┼─────────┤
│2   │丁○○  │11－2     │A1                │21.6    │51號              │
│    │        ├─────┼─────────┼────┤                  │
│    │        │21        │A2                │49.5    │                  │
│    │        ├─────┼─────────┼────┤                  │
│    │        │21－2     │A3                │20.9    │                  │
│    │        ├─────┼─────────┼────┤                  │
│    │        │23        │A4                │3       │                  │
│    │        ├─────┼─────────┼────┤                  │
│    │        │23－10    │A5                │1.8     │                  │
│    │        ├─────┼─────────┼────┤                  │
│    │        │23－12    │A6                │7.1     │                  │
└──┴────┴─────┴─────────┴────┴─────────┘
附表二：
┌──┬────┬────┬──────┬────┬──────┬─────┬────────┐
│編號│被告姓名│房屋占│坐落土地申│租金率│每月應付（│計算期間│被告應給付之不│
│    │        │用坐落土│報地價（元/ │        │元）【計算式│：自93 年4│當得利損害金（元│
│    │        │地面積（│平方公尺）  │        │：××│月1日起至 │）【計算式：×│
│    │        │平方公尺│            │        │÷12個月（元│98年3月31 │】            │
│    │        │）      │            │        │以下4捨5入；│日止，共60│                │
│    │        │        │            │        │下同）】    │個月      │                │
├──┼────┼────┼──────┼────┼──────┤          ├────────┤
│1   │乙○○○│32.6    │1,500       │5.25%   │214         │          │12,840          │
├──┼────┼────┤            │        ├──────┤          ├────────┤
│2   │丁○○  │103.9   │            │        │682         │          │40,920          │
└──┴────┴────┴──────┴────┴──────┴─────┴────────┘
附表三：
┌──┬────┬────┬─────────┬─────────────────────┐
│編號│被告姓名│房屋占│原告主張用以為計│     被告應給付之不當得利損害金（元）     │
│    │        │用坐落土│算標準之坐落土地申├───────────┬─────────┤
│    │        │地面積（│報地價（元/平方公 │自93年4月1日起至98年3 │98年4月1日起至返還│
│    │        │平方公尺│尺）              │月31日止【計算式：×│上開土地之日止【計│
│    │        │）      │                  │×3%×5年】         │算式：××3%÷│
│    │        │        │                  │                      │12個月】          │
│    │        │        │                  │                      │                  │
├──┼────┼────┼─────────┼───────────┼─────────┤
│1   │乙○○○│32.6    │1,500             │32.6×1,500×5.25%×5 │32.6×1,500×5.25%│
│    │        │        │                  │年＝12,836            │÷12個月＝214     │
├──┼────┼────┤                  ├───────────┼─────────┤
│2   │丁○○  │103.9   │                  │103.9×1,500×5.25%×5│103.9×1,500×5.25│
│    │        │        │                  │年＝40,911            │% ÷12個月＝682   │
└──┴────┴────┴─────────┴───────────┴─────────┘


司法院資訊處製作；財團法人民間司法改革基金會備份。
